臺灣高等法院刑事判決
                                   110年度上易字第1130號
上  訴  人  
即  自訴人  郭新政
自訴代理人  劉育年律師
上  訴  人  
即  被  告  田金蓮
選任辯護人  張紹斌律師
            江帝範律師
            許仲勛律師
上列上訴人等因被告妨害名譽案件，不服臺灣臺北地方法院109
年度自字第83號，中華民國110年4月29日第一審判決，提起上訴
，本院判決如下：
    主  文
上訴駁回。
    犯罪事實
一、甲○○基於公然侮辱之犯意，於民國108年11月25日某時，在
    不詳地點，持其所有之行動電話，利用網際網路連線，以「
    甲○○」帳號登入不特定多數人均得共見共聞之羅淑蕾臉書頁
    面，發表如附表所示之言論內容，而以其中附表編號2所示
    「如果由我主觀評論，乙○○根本是個婊子、畜牲、濫貨和混
    帳王八蛋」等文字辱罵乙○○，足以貶損乙○○人格與社會評價
    。
二、案經乙○○向臺灣臺北地方法院提起自訴。 
    理  由
壹、證據能力：
    本件認定犯罪事實所引用之證據，皆無證據證明係公務員違
    背法定程序所取得。又自訴人乙○○其代理人、被告甲○○及辯
    護人於本院審理時均同意作為證據（本院卷第137至139頁）
    ，復經審酌該等證據作成之情況，核無違法取證或其他瑕疵
    ，且與待證事實具有關聯性，認為以之作為證據應屬適當，
    依刑事訴訟法第158條之4反面解釋及第159條之5規定，認均
    有證據能力。
貳、實體部分：
一、認定犯罪事實之證據及理由：
    訊據被告矢口否認有何公然侮辱犯行，辯稱：我是在108年1
    1月間向楊立取得附表所示言論內容，因為楊立傳給我的文
    字很長，我沒點進去看，根本不知道後面有附表編號2的文
    字，就直接貼在羅淑蕾的臉書上，我並無公然侮辱的犯意，
    所以我發現後就立即將該篇文章移除了云云。經查：
  ㈠被告於108年11月25日某時，在不詳地點，利用網際網路連線
    ，以「甲○○」帳號登入不特定多數人均得共見共聞之羅淑蕾
    臉書頁面，發表如附表所示之言論，內容包括如附表編號2
    所示「如果由我主觀評論，乙○○根本是個婊子、畜牲、濫貨
    和混帳王八蛋」等文字之事實，業據被告於原審及本院審理
    時供述在卷（原審卷第130、459頁、本院卷第64、140頁）
    ，且有羅淑蕾臉書頁面「甲○○」帳號之留言紀錄擷圖照片附
    卷可資佐證（原審卷第189至190、341頁），此情首堪認定
    。又證人陳秀娟於原審審理時證稱：我是在109年6月8日凌
    晨看到被告的貼文，就擷圖下來傳給自訴人等語（原審卷第
    218頁），對照自訴人提起自訴所附貼文顯示時間「27週」
    ，即刊登時間為27週前，與被告自承貼文日期及臉書頁面自
    動顯示時間「108年11月25日」（原審卷第341頁）相符，足
    見被告確係於108年11月25日刊登附表所示言論內容，自訴
    意旨誤為「108年5月10日」，應予更正。
  ㈡而刑法第309條第1項規定所稱之公然侮辱，係指於特定或不
    特定多數人得以共見共聞之狀態下，未指明具體事實，而以
    言語、文字、圖畫或舉動直接對人謾罵、嘲笑或其他表示足
    以貶損他人評價之意思而言。被告在羅淑蕾公開之臉書頁面
    ，以如附表編號2所示「如果由我主觀評論，乙○○根本是個
    婊子、畜牲、濫貨和混帳王八蛋」等具有貶抑性、輕蔑性之
    抽象性言詞辱罵自訴人，依一般社會通念，足使不特定之多
    數見聞者，產生自訴人具有負面人格特質之印象，致貶損其
    個人人格及社會評價，其主觀上之公然侮辱故意，及公然侮
    辱之行為，均臻灼然。
　㈢被告雖否認有何公然侮辱犯行，而以前揭情詞置辯。然查：
　⒈證人楊立於原審審理時證稱：附表所示內容是我寫的，但我
    沒有在羅淑蕾的臉書頁面看過，很多朋友在107年看了自訴
    人製作的「誰殺了李新的影片」後，透過各種方式向我求證
    自訴人在影片裡面所陳述的是否為真，我為此回答過很多人
    ，每次答覆的內容大同小異，有時候會用以前曾經答覆過的
    言論複製貼上，大約在107年底還是108年初，我接到被告的
    電話，她詢問附表所示內容是否我寫的，我回答是，她問我
    能否轉貼，我請她加我的LINE後，就把我過去曾經針對自訴
    人所拍影片答覆內容，全部複製貼上，傳給被告等語（原審
    卷第224至225、229頁），可知被告係自其他管道先行得知
    楊立曾撰寫如附表所示之言論後，特意致電詢問楊立，確認
    該內容為楊立撰寫，再經楊立以LINE將附表所示言論傳送予
    被告，被告始將該言論張貼於羅淑蕾之臉書頁面上。而被告
    係於108年11月25日發表附表所示之言論內容，依證人楊立
    前開證述，被告早於107年底、108年初即已取得該等言論，
    此間歷時約10個月，實有充足時間閱讀全文，並無任何不及
    閱覽察覺其內容包括附表編號2所示「如果由我主觀評論，
    乙○○根本是個婊子、畜牲、濫貨和混帳王八蛋」等文字之情
    事。
　⒉再者，即便被告所辯其於108年11月間始取得附表所示言論內
    容一節為真，以附表言論內容連貫一氣，並非各自獨立，被
    告復自承刊登前已為查證（詳後述），果此首須確認待查證
    內容為何，如有遺漏，將造成查證不足，而有偏失，被告既
    有查證舉動，而非隨意轉貼，定當已閱覽全文，不可能獨漏
    同一言論內容之附表編號2部分。況且被告為智識正常之成
    年人，並有相當之社會經歷，其於他人臉書刊登言論，內容
    縱係取自第三人，仍是以自己立場發表意見，自當確認所發
    表內容為何，一般常人均不至在不知所云的情況下，隨意以
    自己名義刊登文字。是被告取得附表所示言論，既有查證動
    作，勢必早已閱覽全文，其對於所張貼內容包含附表編號2
    所示「如果由我主觀評論，乙○○根本是個婊子、畜牲、濫貨
    和混帳王八蛋」等文字，絕無不知之理。
　⒊被告空言否認上情，無非諉過之詞，不足採信。 
  ㈣綜上，本案事證明確，被告犯行堪予認定，應依法論科。
二、刑法第2條第1項規定「行為後法律有變更者，適用行為時之
    法律。但行為後之法律有利於行為人者，適用最有利於行為
    人之法律」，係規範行為後法律變更所生新舊法比較適用之
    準據法；該條規定所稱「行為後法律有變更者」，包括犯罪
    構成要件有擴張、減縮，或法定刑度有變更等情形。故行為
    後應適用之法律有上述變更之情形者，法院應綜合其全部罪
    刑之結果而為比較適用。惟若新、舊法之條文內容雖有所修
    正，然其修正內容與罪刑無關，僅為文字、文義之修正、條
    次之移列，或將原有實務見解及法理明文化等無關有利或不
    利於行為人之情形，則非屬上揭所稱之法律有變更，亦不生
    新舊法比較之問題，而應依一般法律適用原則，逕行適用裁
    判時法（最高法院107年度台上字第4438號判決意旨參照）
    。被告行為後，刑法第309條第1項規定雖於108年12月25日
    經總統公布修正，於同年月27日施行，惟修正後之規定係依
    刑法施行法第1條之1第2項本文，將原本按銀元計算之罰金
    修正為新臺幣數額，其修正結果不生有利或不利於行為人之
    情形，自非法律變更，當亦不生新舊法比較問題，應依一般
    法律適用原則，逕行適用裁判時法。
三、論罪：
　  核被告所為，係犯刑法第309條第1項之公然侮辱罪。
四、不另為無罪諭知部分：
　㈠自訴意旨略以：被告在羅淑蕾臉書頁面發表如附表所示之言
    論內容，其中附表編號1部分，另涉犯刑法第310條第2項之
    加重誹謗罪嫌。
　㈡按犯罪事實應依證據認定之，無證據不得認定犯罪事實。不
    能證明被告犯罪者，應諭知無罪之判決，刑事訴訟法第154
    條第2項、第301條第1項分別定有明文。次按認定不利於被
    告之事實，須依積極證據，苟積極證據不足為不利於被告事
    實之認定時，即應為有利於被告之認定，更不必有何有利之
    證據。認定犯罪事實所憑之證據，雖不以直接證據為限，間
    接證據亦包括在內，然而無論直接或間接證據，其為訴訟上
    之證明，須於通常一般之人均不致有所懷疑，而得確信其為
    真實之程度者，始得據為有罪之認定，倘其證明尚未達到此
    一程度，而有合理之懷疑存在時，仍不能遽為有罪之認定（
    最高法院30年上字第816號、76年台上字第4986號判例意旨
    參照）。而自訴程序中，除刑事訴訟法第161條第2項起訴審
    查之機制、同條第3、4項裁定駁回起訴之效力，自訴程序已
    分別有第326條第3、4項及第334條之特別規定足資優先適用
    外，關於第161條第1項檢察官應負實質舉證責任之規定，亦
    於自訴程序之自訴人同有適用（最高法院91年度第4次刑事
    庭會議決議意旨參照）。是以，自訴人對於被告之犯罪事實
    ，亦應負前揭實質舉證責任。
　㈢訊據被告堅詞否認有何加重誹謗犯行，辯稱：楊立是李新辦
    公室助理，與李新有20多年交情，所為陳述應有相當之可信
    度，我也有向李新生前的助理劉淑玲查證，並參考媒體報章
    雜誌報導及相關訴訟資料，楊立的說法與我查證所得大致相
    符，我已善盡查證義務等語。經查：
　⒈被告於108年11月25日某時，在不詳地點，利用網際網路連線
    ，以「甲○○」帳號登入不特定多數人均得共見共聞之羅淑蕾
    臉書頁面，發表如附表所示言論，內有附表編號1之文字內
    容之事實，業據被告於原審及本院審理時供述在卷（原審卷
    第130頁、本院卷第64頁），且有羅淑蕾臉書頁面「甲○○」
    帳號之留言紀錄擷圖照片附卷可資佐證（原審卷第189至190
    、341頁），此情固堪認定。
  ⒉惟按言論自由為人民之基本權利，憲法第11條有明文保障，
    國家應給予最大限度之維護，俾其實現自我、溝通意見、追
    求真理及監督各種政治或社會活動之功能得以發揮。惟為兼
    顧對個人名譽、隱私及公共利益之保護，法律尚非不得對言
    論自由依其傳播方式為合理之限制。刑法第310條第1項及第
    2項誹謗罪即係保護個人法益而設，為防止妨礙他人之自由
    權利所必要，符合憲法第23條規定之意旨。至刑法同條第3 
    項前段以對誹謗之事，能證明其為真實者不罰，係針對言論
    內容與事實相符者之保障，並藉以限定刑罰權之範圍，非謂
    指摘或傳述誹謗事項之行為人，必須自行證明其言論內容確
    屬真實，始能免於刑責。惟行為人雖不能證明言論內容為真
    實，但依其所提證據資料，認為行為人有相當理由確信其為
    真實者，即不能以誹謗罪之刑責相繩，亦不得以此項規定而
    免除檢察官或自訴人於訴訟程序中，依法應負行為人故意毀
    損他人名譽之舉證責任，或法院發現其為真實之義務（司法
    院大法官會議釋字第509 號解釋意旨參照）。
　⒊證人楊立於原審審理時證稱：我於82年9月25日在高雄勞工公
    園認識李新，83年退伍後，我一直擔任李新議員的助理，中
    間雖然曾經離開過幾年，但我和李新的關係就像家人、兄弟
    一樣；附表所示言論是我所寫並傳送給被告的，其中附表編
    號1第1點是李新告訴我的，第2點是我綜合很多認識自訴人
    的人對她的評價，以及我與李新聊天的內容，所為主觀陳述
    ，第3點是李新生前情緒很低落和我聊天時告訴我的，第4點
    是大家都知道的事，第5點是李新生前最後一年到半年間，
    一直想擺脫自訴人，和我聊天的內容，自訴人的珠寶詐騙案
    和李新完全無關，李新所有的助理都目睹自訴人一再逼李新
    幫她處理官司，還透過李新請人幫自訴人做偽證，106年臺
    北市議會有一個赴俄羅斯的參訪團，依照規定議員只能攜家
    屬同行，但當時李新正在住院，自訴人就逼李新請求當時的
    議長吳碧珠同意讓自訴人隨團前往，在李新生前的最後一段
    時間，我經常聽到或看到自訴人打電話或是用LINE糾纏、騷
    擾、恐嚇李新，要李新受她支配，否則就要讓李新身敗名裂
    ，第6點是我親眼所見、親耳所聞，李新生前最後一段時間
    一直希望可以和自訴人分手，但自訴人糾纏不休，這些李新
    身邊的人全都親眼目睹；我曾經和李新、李新的司機王銘謙
    及王銘謙的父親，一起開著一台小發財貨車到自訴人家，把
    屬於李新的東西通通帶走等語（原審卷第224、225至226頁
    ）；以證人楊立與前臺北市議員李新自82年起相識逾20年，
    又長期擔任其助理，於公務及私交上均甚熟稔、親近，對於
    李新之人際關係諸如與自訴人間之互動、糾葛，理應知之甚
    深，則被告自其他管道得知楊立曾為附表編號1所示言論後
    ，先行致電楊立查證為撰寫之人無誤，足使被告相信其內容
    為楊立與李新本人交誼多年所知，並非道聽途說、憑空臆測
    ，因而確信為真，乃徵得楊立同意後，將之轉貼於羅淑蕾之
    臉書貼文留言區，猶難認被告主觀上有何誹謗之犯罪故意。
  ⒋又被告於原審審理時供稱：我除了直接與楊立聯繫外，還問
    過李新生前的助理劉淑玲，並參考報章雜誌相關報導，包括
    ：蘋果新聞網107年12月18日「『誰摔死了李新』前辦公室主
    任這樣說 神逆轉？」、中國時報104年9月23日「2年吸60億
     天金集團7人收押」、壹週刊106年10月4日「傳女友苦逼 
    親友懷疑中邪 五大皆空壓垮李新」、中時新聞網106年9月2
    9日「為感情想不開？ 鍾小平爆李新與女友分手原因」等報
    導，另外我與自訴人訴訟過程中，也有看到臺灣臺北地方法
    院89年度訴字第2609號損害賠償事件判決及自訴人擔任負責
    人之美體考究股份有限公司登記資料等語（原審卷第454頁
    ）。細繹蘋果新聞網107年12月18日標題「『誰摔死了李新』
    前辦公室主任這樣說 神逆轉？」之報導內容指出：自訴人
    係前臺北市議員李新生前之壓力來源，自訴人曾恐嚇李新，
    李新自殺前，狼狽搬離與自訴人同居之住所（原審卷第375
    至376頁），與附表編號1第6點言論內容有關，壹週刊106年
    10月4日標題「傳女友苦逼 親友懷疑中邪 五大皆空壓垮李
    新」之報導內容指出：李新將財產交由自訴人管理後，要求
    自訴人返還財產遭拒，自訴人要求李新提供政治資源，及代
    表李新參加臺北市議會俄羅斯參訪團（原審卷第422頁），
    與附表編號1第2點、第5點有關，中時新聞網106年9月29日
    標題「為感情想不開？ 鍾小平爆李新與女友分手原因」之
    報導內容指出李新與自訴人交往之相處模式及分手情況（原
    審卷第425頁），則與附表編號1第6點有關，足徵被告前開
    所辯，並非憑空杜撰。
  ⒌綜上，被告於刊登附表編號1所示言論內容前，既已親自致電
    與李新關係密切之楊立確認為撰寫人，進而取得檔案，且曾
    詢問李新生前助理劉淑玲，另參考蘋果新聞網107年12月18
    日、壹週刊106年10月4日、中時新聞網106年9月29日等報導
    內容，堪認已盡合理查證義務，而有相當理由，確信其所述
    為真實，縱被告發表附表編號1所示言論內容，確實足以讓
    一般社會大眾對自訴人產生負面之觀感評價，而對自訴人之
    名譽有所侵害，仍非得以加重誹謗之罪名相繩，原應為無罪
    之判決，惟此部分與前開經論罪之公然侮辱犯行有想像競合
    之裁判上一罪關係，爰不另為無罪之諭知。
五、維持原判決之理由：
  ㈠原審以被告公然侮辱犯行，罪證明確，依刑法第309條第1項
    、第42條第3項前段，刑法施行法第1條之1第1項規定，以行
    為人之責任為基礎，審酌被告不思以理性方式溝通，或以合
    理方式評論，故意張貼如附表編號2所示之言論，不僅對自
    訴人社會上之評價有所貶抑，亦足使自訴人受有精神上痛苦
    ，所為實屬不該，衡以被告之犯後態度，暨自陳高中畢業之
    智識程度，從事精品業工作、家庭經濟狀況小康等一切情狀
    ，量處罰金新臺幣8000元，並諭知易服勞役之折算標準。另
    就自訴意旨所指被告發表附表編號1所示之言論內容，另涉
    加重誹謗罪嫌部分，說明理由不另為無罪之諭知。併就沒收
    部分敘明被告本案犯罪所用之行動電話，因喪失功用遭被告
    丟棄，業已滅失而不存在，此據被告於原審審理時供明在卷
    （原審卷第455頁），爰不予宣告沒收。核其認事用法均無
    違誤，量刑亦屬妥適，應予維持。
　㈡被告仍執前詞提起上訴，否認犯行，均經本院指駁如前，洵
    屬無據。
　㈢自訴人上訴意旨略以：被告發表附表編號1所示之言論內容，
    屬自訴人私德範疇，與公共利益無關，且被告未經合理查證
    ，所為自已構成加重誹謗罪，原審遽認不成立犯罪，且就被
    告所犯公然侮辱犯行部分，量刑過輕，均有違誤。惟被告在
    羅淑蕾臉書頁面發表如附表編號1所示言論，既係對於當時
    欲參選高雄市區域立委之自訴人（本院卷第95頁）所為價值
    觀及品德之評論，自難謂與公共利益無關，況自訴人既以「
    誰摔死了李新」為名出書，成立臉書粉絲專頁（本院卷第93
    、97頁），則有關「李新死因」即便係私人感情問題，亦已
    成為公眾議題，而非純屬私德，且被告已向撰文者確認，其
    撰寫人復為與李新相識多年、關係緊密之楊立本人，而有相
    當理由確信所述為真，縱不採認相反立場之意見表述（如自
    訴人專訪資料），仍不能謂係不盡合理查證義務，是被告此
    部分發表之言論內容，雖足使一般社會大眾對自訴人產生負
    面觀感與評價，而對自訴人之名譽有所侵害，亦非得以加重
    誹謗之罪名相繩，自訴人仍執前詞，指摘原審就此部分不另
    為無罪諭知為不當，洵屬無據。再按量刑輕重，係屬為裁判
    之法院得依職權自由裁量之事項，苟其量刑已以行為人之責
    任為基礎，並斟酌刑法第57條各款所列情狀，在法定刑度內
    ，酌量科刑，無偏執一端，致明顯失出失入之情形，自不得
    指為不當或違法。原審就被告公然侮辱犯行部分量定刑期，
    已就被告犯罪之動機、所肇損害，及被告犯罪後之態度等刑
    法第57條各款所列情狀，詳為斟酌，在適法範圍內行使其量
    刑之裁量權，核無違法或不當之情形，自訴人指摘原審量刑
    過輕，亦無理由。
  ㈣綜上，本件自訴人及被告上訴均無理由，應予駁回。　
據上論斷，應依刑事訴訟法第368 條，判決如主文。
中　　華　　民　　國　 110　　年　　8 　　月　　31　　日
                  刑事第三庭    審判長法　官  張惠立  
                                      法　官  劉兆菊
                                      法　官  廖怡貞
以上正本證明與原本無異。
不得上訴。
                                      書記官  劉芷含
中　　華　　民　　國　　110 　年　　8 　　月　　31　　日
附錄：本案論罪科刑法條全文　　　　　　　　　　　　
中華民國刑法第309條
公然侮辱人者，處拘役或9千元以下罰金。
以強暴犯前項之罪者，處1年以下有期徒刑、拘役或1萬5千元以
下罰金。

附表：
編號 發表之言論內容  1 關於乙○○： ⒈她是個騙子，真正學歷只有高職畢業！大學和EMBA都是在美國買的。 ⒉18歲進社會之後，專門騙男人，每換一個男人，財產就翻幾倍，因此致富。 ⒊她現在住的高峰會豪宅，就是前前前前任男友為了求她分手而送她的。 ⒋影片中珠寶詐騙案的中間人林松茂就是她前前任男友，他為了釣新哥而甩掉他，他是她歷任男友中最幸運的。 ⒌她逼新哥幫她打官司，逼新哥讓出市議員的位置給她選，逼新哥幫她騙人，甚至新哥長皮蛇住院期間，她還逼新哥打電話給議長，允許她跟著議會的團出訪俄羅斯。新哥稍有不從，她就哭鬧威脅要讓新哥身敗名裂。 ⒍新哥一直希望和她分開，所以趁她出國買文憑的時候像逃難一樣搬去前妻家住。她知道之後一直威脅新哥，新哥無法答應，憂鬱症才變得更嚴重，終於走上絕路！  2 如果由我主觀評論，乙○○根本是個婊子、畜牲、濫貨和混帳王八蛋。